臺灣板橋地方法院刑事判決　　　　　　100年度簡上字第510號
上訴人　即
被　　　告　張寶亮
選任辯護人　葉民文律師
上訴人　即
被　　　告　楊力行
選任辯護人　陳俊隆律師
上列上訴人即被告因傷害案件，不服本院於民國100 年3 月7 日
所為之100 年度簡字第634 號第一審判決（聲請簡易判決處刑案
號：99年度偵字第31599 號）提起上訴，本院管轄之第二審合議
庭認應適用通常程序審理，並自為第一審判決如下：
    主  文
原判決撤銷。
本件公訴不受理。
    理  由
一、聲請簡易判決處刑意旨略以：被告張寶亮及楊力行2 人分別
    為址設臺北縣中和市（現改制為新北市中和區，下同）中山
    路2 段296 號3 樓之5 「傑龍公寓大廈管理維護股份有限公
    司」（下稱傑龍公司）之負責人及股東，渠等於民國99年9
    月2 日下午4 時30分許，參與該公司所召開之股東臨時會時
    ，見告訴人即該公司股東許台林欲將該公司98年度之財務報
    表攜出會場，竟基於傷害之犯意聯絡，上前欲搶回許台林手
    中之財務報表，而與許台林發生拉扯，致許台林受有前頸部
    及雙肘挫傷、下巴、右前胸及右上腹挫擦傷等傷害。因認被
    告2 人涉有刑法第277 條第1 項之傷害罪嫌等語。
二、按「犯罪事實應依證據認定之，無證據不得認定犯罪事實」
    、「不能證明被告犯罪或其行為不罰者應諭知無罪之判決」
    ，刑事訴訟法第154 條第2 項、第301 條第1 項分別定有明
    文。故依上開法律規定，無罪之原因可分為不能證明被告犯
    罪與行為不罰2 種情形，前者係因被告被訴犯罪，尚缺乏確
    切之積極證據足以證明被告犯罪，基於證據裁判主義及無罪
    推定原則，自應諭知無罪之判決，以免冤抑；後者之行為不
    罰，除該行為具有阻卻違法事由，例如依法令之行為、業務
    上之正當行為、正當防衛行為與緊急避難行為等，以及具有
    阻卻罪責事由，例如未滿14歲之人與心神喪失人之行為等，
    而由法律明文規定不予處罰外，實務上尚包括行為本身不成
    立犯罪，亦即法院所確認被告之行為在實體法上因未有處罰
    規定，而屬不罰行為之情形在內，亦皆應予判決無罪（參見
    最高法院89年度臺上字第2373號判決意旨）。又檢察官聲請
    以簡易判決處刑之案件，經法院認為有第451 條之1 第4 項
    但書之情形者，應適用通常程序審判之，刑事訴訟法第452
    條亦有明文。
三、聲請簡易判決處刑意旨認被告涉有前揭罪嫌，無非以證人即
    告訴人許台林於偵查中之指訴、證人即傑龍公司所在大樓之
    管理員袁鴻忠於偵查中所為之證述、中壢敏盛醫院99年9 月
    2 日診斷證明書，為其論述之依據。訊據被告張寶亮固承認
    其於前揭時、地抱住許台林之事實；被告楊力行雖亦承認其
    於前揭時、地拉扯許台林手中所持之傑龍公司98年度財務報
    表之事實。惟渠等均堅決否認有何傷害之犯行，張寶亮辯稱
    ：許台林當時欲取走屬於傑龍公司資產之該公司財務報表，
    伊係為保護並取回該份財務報表，始自許台林後方抱住許台
    林，藉以取回財務報表，故其行為屬正當防衛，且係依法令
    所為之行為等語。楊力行則辯稱：同張寶亮所辯，且伊僅抓
    住財務報表，與許台林間無任何身體上之接觸等語。
四、經查：
（一）證人即傑龍公司之股東即告訴人許台林於本院審理時結證
      稱：傑龍公司於99年9 月2 日召開股東臨時會，係因伊要
      求要看傑龍公司6 、7 月份之財務報表。傑龍公司該次開
      會地點，會場有1 張長桌，被告張寶亮坐在桌子的一端，
      右手邊依序係傑龍公司協理吳文珊、伊、被告楊力行，會
      場總共僅4 人。當日傑龍公司有發該公司之財務報表，伊
      僅簡單翻了一下，並為了將該財務報表帶給會計師看，遂
      起身說「這個資料很厚，我要帶走」。伊當時沒想那麼多
      ，並未向被告詢問或確認伊可否將財務報表帶走，僅表示
      要將該財務報表帶回去，就將財務報表攜離開會地點等語
      （見本院第2 卷第67至68頁背面）。核與證人即共同被告
      張寶亮於本院審理時結證稱：傑龍公司開會時，將財務報
      表放在會議桌上，大家入席後，很突然地許台林就搶了財
      務報表，往辦公室外跑，伊就趕快追出去，追到電梯口。
      伊不知何以許台林要搶該財務報表等語（見本院第2 卷第
      44頁背面、第45頁）互核相符。是堪認許台林未經傑龍公
      司之允許，即於該公司召開股東會時，擅自將該公司之財
      務報表攜離會議現場之事實。
（二）按股份有限公司除證券主管機關另有規定外，董事會應將
      章程及歷屆股東會議事錄、財務報表備置於本公司，並將
      股東名簿及公司債存根簿備置於本公司或股務代理機構；
      前項章程及簿冊，股東及公司之債權人得檢具利害關係證
      明文件，指定範圍，隨時請求查閱或抄錄，公司法第210
      條第1 、2 項分別定有明文。是股份有限公司之股東雖得
      隨時請求查閱或抄錄公司之財務報表，然財務報表仍應備
      置於本公司。故依上開規定，許台林本即不得將傑龍公司
      之財務報表攜離該公司，而僅得查閱或抄錄傑龍公司之財
      務報表。
（三）又按占有人，對於侵奪或妨害其占有之行為，得以己力防
      禦之；占有物被侵奪者，如係動產，占有人得就地或追蹤
      向加害人取回之，民法第960 條第1 項、第2 項分有明定
      。某甲對於被告所欠之款，並未具有同法第151 條所載情
      形，遽將其家中之銅煲菜刀逕自取去抵債，該被告自可本
      於占有關係依上開民法第960 條第2 項規定向其追蹤取回
      ，某甲於被告行使取回權之際，加以抗拒，甚至動武鬥毆
      ，即係對於他人權利為一種不法侵害，被告為防衛自己權
      利起見，以自力排除其侵害行為，不得謂非正當防衛，縱
      令某甲因此受有傷害，而當時情勢該被告既非施用腕力，
      不足以達收回原物之目的，則其用拳毆擊，仍屬正當防衛
      之必要行為，對於此種行為所生之結果，按照刑法第23條
      前段規定自在不罰之列（最高法院29年上字第2397號判例
      意旨參照）。
（四）查證人即告訴人許台林證稱：當時在傑龍公司所在樓層之
      電梯旁，被告張寶亮先從後面抱住伊之肩膀，再抱住伊之
      胸。相隔1 、2 分鐘後，被告楊力行從旁邊來拉扯伊手中
      之財務報表，要將該財務報表取回，伊沒有給楊力行。張
      寶亮、楊力行係要將該財務報表拿回去。因張寶亮抱住伊
      時，伊即基於本能而有所抵抗，故導致伊受有診斷證明書
      所載之前頸部及雙肘挫傷、下巴、右前胸及右上腹挫擦傷
      等傷害。至楊力行則僅是來拉扯財務報表，並未與伊有肢
      體上之接觸等語（見本院第2 卷第66頁背面至第67頁背面
      ）。核與證人即傑龍公司所在大樓之管理員袁鴻忠於本院
      審理時證稱：伊當時原在1 樓值班，因聽到爭吵聲而上到
      3 樓，於3 樓看到在電梯口處，張寶亮抱著雙手緊抓財務
      報表不肯放手之許台林之腰部，楊力行則抓著許台林手中
      該財務報表，不讓許台林拿走財務報表，但與許台林並無
      身體上之接觸。傑龍公司之辦公室與3 樓電梯口相隔約10
      公尺左右等語（見本院第2 卷第42頁背面、第43頁、第44
      頁）；證人即共同被告張寶亮於本院審理時證稱：很突然
      地許台林就搶了財務報表，往辦公室外跑，伊就趕快追出
      去，追到電梯口，怕許台林進電梯，遂從後面抱住許台林
      ，之後楊力行才跟過來也要取回財務報表等語（見本院第
      2 卷第44頁背面、第45頁），就被告張寶亮、楊力行與告
      訴人許台林發生衝突之經過互核相符。是以，張寶亮係為
      避免財務報表遭取走始抱住許台林，楊力行亦係為取回該
      財務報表而與許台林拉扯財務報表等情，堪以認定。又楊
      力行雖未與許台林之身體有所接觸，然其與張寶亮均係為
      將財務報表取回，且該財務報表原即屬應置於傑龍公司之
      財物，是堪認被告2 人間就渠等合力取回該財務報表，而
      與許台林拉扯之行為，導致許台林受傷一事，有意思聯絡
      、行為分擔。
（五）又被告張寶亮於案發時係傑龍公司之董事長，被告楊力行
      則係該公司股東兼協理一事，此經楊力行供述明確，並有
      告訴人許台林之書狀陳明【見臺灣板橋地方法院檢察署99
      年度他字第5755號卷（下稱他字卷）第2 、68頁】；又99
      年9 月2 日下午傑龍公司召開股東臨時會之開會地點即為
      該公司設於臺北縣中和市○○路○ 段296 號3 樓之5 之辦
      公室，且許台林係自該公司辦公室將財務報表帶出，及被
      告2 人與許台林發生衝突處即為該公司所在樓層之電梯口
      ，離該公司辦公室僅10公尺許，此亦經證人即共同被告張
      寶亮、證人即告訴人許台林、證人袁鴻忠等證述明確（見
      本院第2 卷第44頁、第46頁背面、第66頁背面）。故堪認
      該財務報表於遭許台林攜離傑龍公司辦公室前，原係張寶
      亮負責保管之事實。且許台林本即不得將傑龍公司之財務
      報表攜離該公司一事，業如前述。是許台林未經被告2 人
      之同意，即將財務報表帶離傑龍公司，對被告2 人而言自
      屬不法之侵害甚明。揆諸前揭最高法院29年上字第2397號
      判例意旨，被告2 人既係為取回原為渠等所占有之傑龍公
      司財務報表，而與許台林發生衝突，自屬行使渠等對該財
      務報表之取回權，是被告2 人為防衛自己權利起見，以自
      力排除許台林之不法侵害行為，應認係正當防衛。
（六）告訴人許台林因本件事故，而受有前頸部及雙肘挫傷、下
      巴、右前胸及右上腹挫擦傷等傷害，此有中壢敏盛醫院99
      年9 月2 日診斷證明書在卷可稽（見上開他字卷第7 頁）
      。證人袁鴻忠亦證稱：許台林於與被告2 人拉扯後，伊未
      見許台林有流血之狀況等語（見本院第2 卷第43頁背面）
      。是以被告2 人所為之防衛行為，並未造成告訴人不成比
      例之損害，亦無防衛過當之情形。從而，被告所為應符合
      刑法第23條前段所規定之正當防衛，而可阻卻違法。
（七）綜上所述，被告2 人雖有共同傷害告訴人之行為，然被告
      2 人所為核屬正當防衛，且防衛亦未過當，依刑法第23條
      前段規定，自可阻卻違法而不構成傷害罪。揆諸首揭法律
      規定與說明，依法自應判決無罪。
五、原審認被告2 人共同傷害犯行事證明確，予以論罪科刑，固
    非無見，惟被告2 人雖有傷害告訴人之行為，但核屬正當防
    衛，應屬不罰之行為，依法自應判決無罪，故原審判決予以
    論罪科刑，容有未合，是被告2 人執此上訴，洵屬有據，自
    應由本院合議庭予以撤銷改判。
六、按「第二審法院因原審判決未諭知管轄錯誤係不當而撤銷之
    者，如第二審法院有第一審管轄權，應為第一審判決」，刑
    事訴訟法第369 條第2 項定有明文。又此項規定，依同法第
    455 條之1 第3 項規定，於簡易判決之地方法院合議庭第二
    審程序準用之。再者，地方法院簡易庭對被告為簡易判決處
    刑後，經提起上訴，而第二審之地方法院合議庭認應諭知無
    罪之判決，遂超出簡易判決處刑案件之限制者，依前揭刑事
    訴訟法第455 條之1 第3 項準用同法第369 條第2 項之規定
    意旨，應由該地方法院合議庭撤銷該簡易判決，改依第一審
    通常程序審判（最高法院91年度臺非字第21號判例意旨參照
    ）。是以，本院既認本案有應諭知無罪之情形，即已超出簡
    易判決處刑案件之限制，除應撤銷原審判決外，並應逕行改
    依第一審通常程序判決之。
七、末按告訴乃論之罪，告訴人於第一審辯論終結前得撤回其告
    訴，又告訴經撤回者，應諭知不受理之判決，刑事訴訟法第
    238 條第1 項、第303 條第3 款定有明文。本案被告張寶亮
    、楊力行因前揭傷害案件，經檢察官聲請簡易判決處刑，認
    被告2 人係犯刑法第28條、第277 條第1 項共同傷害罪。惟
    依同法第287 條前段之規定，傷害案件須告訴乃論。茲據告
    訴人許台林於本院100 年11月30日之審判期日當庭撤回對於
    被告張寶亮、楊力行之傷害告訴，有本院該日審判筆錄、聲
    請撤回刑事告訴狀在卷可按（見本院卷第69頁、第90頁）。
    又本案訴訟程序既已回復第一審通常訴訟程序，則被害人即
    告訴人許台林於第一審言詞辯論終結前撤回告訴，自發生撤
    回效力，應依同法第303 條第3 項諭知不受理判決（臺灣高
    等法院暨所屬法院96年法律座談會刑事類提案第32號意旨參
    照）。
據上論斷，應依刑事訴訟法第455 條之1 第1 項、第3 項、第45
2 條、第369 條第2 項、第364 條、第303 條第3 款，判決如主
文。
本案經檢察官郭峻豪到庭執行職務。
中    華    民    國   100    年    12    月    29    日
        刑事第十五庭  審判長法  官  劉元斐
                            法  官  方鴻愷
                            法  官  毛彥程
上列正本證明與原本無異。
如不服本判決，應於判決送達後10日內敘明上訴理由，向本院提
出上訴狀（應附繕本），上訴於臺灣高等法院。其未敘述上訴理
由者，應於上訴期間屆滿後20日內向本院補提理由書「切勿逕送
上級法院」。
                            書記官  翁淑婷
中    華    民    國   101    年    1     月    2     日